臺灣高雄地方法院民事裁定　　　　　 99年度消債抗字第251號
抗　告　人　國泰人壽保險股份有限公司
法定代理人　張發得
相　對　人　鍾宏源即鍾岱霖
上當事人間因消費者債務清理之清算事件，抗告人對於民國99
年9 月28日本院99年度事聲字第285 號民事裁定，提起抗告，本
院裁定如下：
    主  文
抗告駁回。
抗告程序費用新台幣壹仟元由抗告人負擔。
    理  由
一、按關於更生或清算之程序，除本條例別有規定外，準用民事
    訴訟法之規定，消費者債務清理條例（下稱消債條例）第15
    條定有明文。再按當事人對於司法事務官處理事件所為之終
    局處分，得於處分送達後10日之不變期間內，以書狀向司法
    事務官提出異議。司法事務官認前項異議有理由時，應另為
    適當之處分；認異議為無理由者，應送請法院裁定之。法院
    認第1 項之異議為有理由時，應為適當之裁定；認異議為無
    理由者，應以裁定駁回之，民事訴訟法第240 條第1 至3 項
    亦規定甚明。
二、抗告意旨略以：抗告人對相對人所負給付保險契約（下稱系
    爭保險契約）解約金債務（下稱解約金債務），須待清算財
    團管理人（下稱清算管理人）向抗告人主張解除契約，始行
    發生，其性質屬以「清算管理人向異議人主張解約」為停止
    條件之債務。今消費者債務清理條例（下稱消債條例）第11
    7 條僅規範債權人對債務人有附停止條件之「債權」時如何
    得為抵銷，就債權人對債務人有附停止條件之「債務」時如
    何得為抵銷卻未有明文。按抗告人對相對人另有自用住宅借
    款債權（下稱借款債權），倘抗告人須給付相對人全部之保
    險契約解約金而不得主張就此項解約金債務與借款債權抵銷
    ，則抗告人之借款債權於清算程序中僅得部分受償，不啻形
    同抗告人代相對人清償其債務，顯失公平。是抗告人主張於
    債權人對債務人有附停止條件之債務，且該債務係於知悉債
    務人聲請開始清算程序前發生者，應類推適用本條例第117
    條第3 項及第52條第2 項第1 款但書，許債權人得主張抵銷
    ，亦即應允許抗告人以借款債權與解約金債務互相抵銷，方
    屬公允，原裁定駁回抗告人之異議，顯係對抗告人「清算債
    權」之有無有所誤解，蓋抗告人對相對人所負解約金債務，
    屬抗告人基於清算程序之法定原因而應解約保單所產生，且
    債務發生原因亦屬基於知悉相對人聲請清算前所生之原因，
    自應許抗告人行使抵銷權，否則對抗告人權益影響甚鉅，爰
    聲明廢棄原裁定等語。
三、經查：
  (一)按債權人於法院裁定開始清算程序時，對於債務人負有債務
    者，無論給付種類是否相同，得不依清算程序而為抵銷。債
    權人之債權為附期限或附解除條件者，均得為抵銷。附停止
    條件之債權，其條件於債權表公告後30日內成就者，得為抵
    銷。消債條例第117 條第1 、2 、3 項分別定有明文。其立
    法理由係因債權人於法院裁定開始清算程序時，對於債務人
    負有債務者，為避免其債權依清算程序僅得受部分清償，而
    其所負債務卻應為全部清償之不公平現象。又其中附停止條
    件之債權，雖亦許債權人為抵銷，以避免其須對債務人履行
    全部債務，而其債權於停止條件成就後，卻僅得受部分清償
    ，有失公平，但為求清算程序之安定，僅限該附停止條件之
    債權其條件於債權表公告後30日內成就者，得為抵銷，以資
    兼顧。惟如債權人已知有清算聲請後而對債務人負債務；債
    務人之債務人在清算程序開始後，對於債務人取得債權或取
    得他人之清算債權，或已知有清算聲請後而取得債權，如許
    其行使抵銷權，影響其他債權人公平受償，原則上不許債權
    人為抵銷，僅於債權人所負債務係基於法定原因或基於其知
    悉以前所生之原因等例外情形，因債權人並無惡意，故允為
    抵銷（消債條例第117 條第5 項準用同條例第52條第2 項規
    定參照）。由上可知，在消費者債務清理程序中，債權人欲
    對債務人行使抵銷權者，原則上必須於法院裁定開始清算程
    序時即已負有債務者為限，且為求清算程序迅速進行，更擴
    張抵銷範圍，無論給付種類是否相同，或債權人之債權附期
    限或解除條件者，均許為抵銷，以求公平。其中附停止條件
    之債權雖亦許為抵銷，惟須其條件於債權表公告後30日內成
    就者，始得為之，以兼顧清算程序安定之要求。故債權人對
    債務人遲至清算程序中始負有債務者，自不得為抵銷，且即
    使為「附停止條件之債務」，除法無得抵銷之明文外，亦因
    欠缺類此「債權表公告後30日」之基準時限制，如允為條件
    成就後抵銷，將使清算程序之進行陷於不確定，影響清算程
    序之安定，自難認係立法者疏未規定之法律漏洞，而有類推
    適用之餘地。
  (二)本件相對人於97年12月5 日即向本院聲請清算，此觀清算聲
    請狀所蓋印之本院收狀日期章即明，而抗告人係於99年2 月
    4 日始向本院具狀陳報略以：「相對人於抗告人處有1 張保
    單，如鈞院命抗告人解除系爭保險契約，則相對人計算至99
    年1 月28日之得實際支領之解約金合計為3 萬4,348 元，惟
    抗告人對相對人尚有房貸債權124 萬1,850 元，爰以該對相
    對人之解約金債務主張抵銷」等語，此有該陳報狀附卷可稽
    （見本院98年度司執消債清字第177 號卷第145-146 頁），
    可知系爭保險契約於裁定開始清算程序時尚未終止，仍屬有
    效存續。則抗告人以清算程序中命選任管理人終止系爭保險
    契約時可資領回之解約金（即保單價值準備金）與其借款債
    權互為抵銷，顯係對未來清算程序進行有關清算財團認定所
    為之預測及主張，該得抵銷之解約金數額為何，尚屬未明，
    並非本件清算程序前即負有債務，甚為明確。且依抗告人主
    張，消債條例第117 條第5 項固得準用同條例第52條第2 項
    第1 款但書之規定，但該條款但書規定之適用，係以「債權
    人已知有更生聲請後而對債務人負有債務」為前提，則清算
    程序準用結果，該債務自必須債權人即抗告人因知悉相對人
    聲請清算而對相對人負債務者，始有進一步探究負債原因是
    否為同條但書「係基於法定原因或基於其知悉以前所生之原
    因」之情形。而本件系爭保險契約係相對人聲請清算前即已
    有之，抗告人於系爭保險契約終止或法定免責事由發生時，
    負有返還該保單價值準備金之義務（詳後述），可見並非抗
    告人因知有清算聲請而對相對人負有債務，自無同條項但書
    規定之適用，尤無所謂「附停止條件債務」類推適用之餘地
    ，抗告人此部分主張，要屬無據。
  (三)其次，所謂保單價值準備金，乃指以計算各人壽保險契約保
    險費之預定利率及生命表為準，而依保險法第119 條所計算
    之責任準備金。此項保單價值準備金之來源，多係保險人時
    間上預收保險費之積存（例如尚未到期之保險費以年繳方式
    預繳），或以保險期間之平均方式（例如10年期之保單，因
    年歲增長而危險增加，本應逐年遞增保險費，但平均計算結
    果，每年繳付之保險費即有部分係未來保險費之預收）計收
    時超收之保險費，因具有預收、超收之性質，故非屬保險人
    所應有，是保險契約縱因具有法定原因（例如不續交保險費
    ）而被終止，保險人亦應將該保單價值準備金返還要保人或
    其他應得之人。此觀之保險法第109 條第1 項及第3 項、第
    116 條第7 項均規定應「返還」而非應「給付」保單價值準
    備金自明。甚者，於發生要保人故意致被保險人於死之情事
    ，保險人固因法定免責事由而不負給付保險金額之責，但保
    險費付足2 年以上者，保險人仍應將其保單價值準備金給付
    與應得之人，無應得之人時，尚應解交國庫（同法第121 條
    第3 項參照），益徵此項保單價值準備金之返還，乃保險人
    之法定義務，非保險人應得之權利。據此，本件清算程序進
    行中，如經選任管理人依法終止系爭保險契約，經扣除應優
    先受償之保單質借款項後，該保單價值準備金之餘額本為相
    對人預支而為抗告人超收之保險費，該部分金額並非相對人
    因簽訂系爭保險契約受有保險給付保障而應支付之對價，則
    該餘額領回後納入清算財團供全體債權人分配受償，並無不
    公平之處，自不許抗告人以對相對人之借款債權互為抵銷，
    抗告人主張此顯然影響其權益云云，亦無可取。
四、綜上所述，本件司法事務官於清算程序進行中依法選任管理
    人，並命管理人將系爭保險契約終止契約後，領回該解約金
    ，資為清算財團之基礎，係屬適法，原審據以駁回抗告人之
    異議，並無違誤，抗告人猶執陳詞，提起本件抗告，為無理
    由，應予駁回。
五、依消費者債務清理條例第15條、民事訴訟法第240 條之4 第
    3 項，裁定如主文。
中    華    民    國  100     年    1     月    28    日
                  民事第三庭  審判長法  官  朱玲瑤
                                    法  官  陳宛榆
                                    法  官  李嘉益
以上正本證明與原本無異。
本裁定不得再抗告。
中    華    民    國   100    年    1     月    28    日
                                    書記官  陳瓊芳